【裁判字號】    98,消債抗,270
【裁判日期】    990223
【裁判案由】    更生事件
【裁判全文】
臺灣板橋地方法院民事裁定           98年度消債抗字第270號
抗  告  人  甲○○
上列抗告人聲請更生事件，對於中華民國98年7 月20日本院98年
度消債更字第496 號裁定提起抗告，本院裁定如下：
    主  文
抗告駁回。
抗告程序費用新臺幣壹仟元由抗告人負擔。
    理  由
一、抗告意旨略以：(一)抗告人曾於民國95年間成立協商，97年4
    月毀諾後，為使債務得以清償，於98年6 月間向最大債權銀
    行即聯邦商業銀行股份有限公司（下稱聯邦銀行）商討個別
    一次性協商方案，惟該最大債權銀行當時已將該筆債務委託
    嘉祥財信管理股份有限公司（下稱嘉祥公司）催收，故抗告
    人亦聯繫嘉祥公司欲協調清理該筆債務，然嘉祥公司要求抗
    告人將該筆債務一次清償約新臺幣（下同）250,000 元，今
    抗告人收入已無法負擔協商金額，更遑論湊出一筆如此龐大
    之金額以償還債務，在協商未果之情況下，嘉祥公司催帳人
    員常藉故前往抗告人服務之公司惡意騷擾，抗告人任職公司
    告知抗告人為維護公司聲譽，恐將抗告人解雇，嚴重影響抗
    告人之自身安全及工作機會，故於此情況下，抗告人焉得以
    正常工作以償還債務？(二)原審固以協商時抗告人年收入（包
    含年終獎金及業績獎金）作為收入評估，然未考量若抗告人
    該月之業績不佳，則抗告人該年之月平均收入，無法達到評
    估之61,442元，則毀諾之情事豈為無理由？且另有三間銀行
    （富邦、荷蘭、新光銀行）未納入協商，是以抗告人該時期
    之收入，確無法支付該時期必須繳納之債務協商金額。爰提
    起抗告請求廢棄原裁定並准請鈞院協調抗告人之債權人，依
    「個別協商一致性方案」，再次進行解決債務之商談等語。
二、按債務人對於金融機構因消費借貸、自用住宅借款、信用卡
    或現金卡契約而負債務，在聲請更生或清算前，應提出債權
    人清冊，以書面向最大債權金融機構請求協商債務清償方案
    並表明共同協商之意旨，消費者債務清理條例（下稱消債條
    例）第151 條第1 項定有明文；又債務人聲請更生時，應提
    出財產及收入狀況說明書及其債權人、債務人清冊；第1 項
    財產及收入狀況說明書，應表明下列事項，並提出證明文件
    ：一財產目錄，並其性質及所在地。二最近5 年是否從事營
    業活動及平均每月營業額。三收入及必要支出之數額、原因
    及種類。四依法應受債務人扶養之人，消債條例第43條第1
    項、第6 項亦有明文規定；次按債務人依消債條例第43條第
    6 項第3 款規定所表明之收入數額，係指包括基本薪資、工
    資、佣金、獎金、津貼、年金、保險給付、租金收入、退休
    金或退休計劃收支款、政府補助金、分居或離婚贍養費或其
    他收入款項在內之所有收入數額，消債條例施行細則第21條
    第4 項亦規定甚明。再按債務人與金融機構協商成立者，不
    得聲請更生或清算，但因不可歸責於己之事由，致履行顯有
    重大困難者，不在此限；消債條例施行前，債務人依金融主
    管機關協調成立之中華民國銀行公會會員辦理消費金融案件
    無擔保債務協商機制與金融機構成立之協商，準用前項之規
    定，消債條例第151 條第5 項、第6 項亦分別定有明文。前
    開法律規定之「但因不可歸責於己之事由，致履行顯有重大
    困難者，不在此限」，其立法意旨係基於債務清償方案成立
    後，應由債務人誠實遵守信用履行協商還款條件，惟於例外
    情形下發生情事變更，在清償期間收入或收益不如預期，致
    該方案履行困難甚或履行不能，因不可歸責於己之事由，始
    能聲請更生或清算。此規範意旨在避免債務人任意毀諾已成
    立之協商，濫用更生或清算之裁判上債務清理程序。蓋以債
    務清償方案係經當事人行使程序選擇權所為之債務清理契約
    ，債務人應受該成立之協議所拘束。債務人既已與金融機構
    協商成立，如認該協商方案履行有其他不適當情形，自仍應
    再循協商途徑謀求解決。又所謂不可歸責於己之事由，係指
    出於非己身所能控制之自然力或其他人為事由，具有猝然性
    而不能預知，非人力所能參與或所能阻止，而陷於不能履行
    承諾償還自己之債務者而言，例如：債務人於履行清償期間
    遭逢重大意外災害，如車禍、火災、或罹患重大不治之惡疾
    而喪失工作能力；債務人負擔家計生活之職業工作，突然非
    自願性失業，而可預見的、持續性的無法就業謀生；因遭逢
    不可抗力之天然災害，如地震、颱風、水災而因其損害甚鉅
    致無力清償等是。
三、查本件抗告人於消債條例施行前，依金融主管機關協調成立
    之中華民國銀行公會會員辦理消費金融案件無擔保債務協商
    機制，與最大債權金融機構聯邦銀行達成協商，協議自95年
    10月起，分100 期，利率9.88% ，每期按月還款20,614元，
    依各債權銀行債權金額比例清償各項債務，而抗告人僅按月
    還款至97年5 月即毀諾；另有三間銀行（富邦、荷蘭、新光
    銀行）未納入協商，須按月還款15,281元等情，有99年1 月
    5 日抗告人陳報狀、存摺影本等件為證，並有99年1 月6 日
    聯邦銀行陳報狀所檢附之抗告人95年協商協議書、無擔保債
    務還款計劃等件影本在卷可稽，是抗告人向本院聲請更生，
    自須審究其是否有「不可歸責於己事由致履行顯有重大困難
    」之情事。經查：
  (一)抗告人主張其年終獎金、業績獎金並不固定，若該月業績不
    佳，則月平均收入即無法達到62,442元，且其另有富邦、荷
    蘭、新光銀行等三間銀行未納入協商，是其毀諾當時之月收
    入確無法支付每月協商金額，而有不可歸責於己之事由致履
    行顯有重大困難云云，然抗告人之年終獎金、業績獎金縱不
    固定，惟收入數額係包含基本薪資、工資、佣金、獎金、津
    貼、年金、保險給付、租金收入、退休金或退休計劃收支款
    、政府補助金、分居或離婚贍養費或其他收入款項在內之所
    有收入數額，已如前述，依抗告人所提出之財政部高雄市國
    稅局97年度綜合所得稅各類所得資料清單所載（見原審卷第
    32頁），抗告人97年度年收入所得扣除稅額後為716,297 元
    ，其每月平均收入為59,691元（計算式：716,297 ÷12=59,
    691 ，元以下四捨五入），扣除其每月應繳協商金額20,614
    元，及未納入協商之每月還款金額15,281元後，猶有23,796
    元（計算式：59,691-20,614-15,281=23,796） ，而按抗告
    人既負債大於資產，食衣住行，本應較一般人節約支出，其
    日常生活必要支出，應以行政院主計處公佈之97年度臺北縣
    省低收入戶每人每月最低生活費用為9,829 元作為計算標準
    始為允當，超過此部分之生活支出，即難謂係必要支出，是
    以上開23,796元之餘額扣除9,829 元，再扣除抗告人所陳報
    之扶養費用3,597 元（與2 兄弟共同分擔）後，抗告人仍有
    10,370元可資運用（計算式：23,796-9,829-3,597=10,370
    ），故抗告人主張其毀諾當時收入無力負擔協商金額云云，
    顯非可採。
  (二)抗告人又主張嘉祥公司於98年8 月致電要求其一次清償全部
    債務約250,000 元云云，然查，抗告人並未舉證以實其說，
    是否屬實即有疑問，且縱令屬實，惟抗告人係於97年5 月毀
    諾，與嘉祥公司於98年8 月致電要求其一次清償全部債務亦
    顯無因果關係，是其此部分主張亦無足取。
四、綜上所述，抗告人之主張及其所提事證，無從認定其於97年
    5 月間毀諾，有因不可歸責於己之事由致履行協商條件顯有
    重大困難之情事存在，原裁定駁回其更生之聲請，並無不當
    。抗告意旨指摘原裁定不當，求予廢棄，為無理由，應予駁
    回。至抗告人得否依「個別協商一致性方案」再次與債權銀
    行成立協商，乃渠等間商討之問題，非法院受理之更生聲請
    程序中所能審究，附予敘明。
五、據上論結，本件抗告為無理由，依消債者債務清理條例第15
    條，民事訴訟法第495 條之1 第1 項、第449 條第1 項、第
    95條、第78條，裁定如主文。
中    華    民    國    99    年    2     月    23    日
                  民事第一庭    審判長法  官  李世貴
                                      法  官  黎文德
                                      法  官  高文淵
以上正本證明與原本相符
本裁定不得再抗告
中    華    民    國    99    年    2     月    23    日
                                      書記官  黃瀅螢

司法院資訊處製作；財團法人民間司法改革基金會備份。
